臺灣板橋地方法院民事判決　　　　　　　93年度保險字第17號
原　　　告　乙○○
　　　　　　　　　　　　一弄五.
訴訟代理人　易定芳律師
複代理人　　戊○○
被　　　告　南山人壽保險股份有限公司
法定代理人　丙○○
訴訟代理人　甲○○
　　　　　　丁○○
上列當事人間請求給付保險金事件，經本院於民國94年1 月20日
言詞辯論終結，判決如下：
    主    文
被告應給付原告新台幣壹佰萬元。
訴訟費用由被告負擔。
本判決於原告以新台幣參拾參萬參仟元供擔保後，得為假執行。
但被告如以新台幣壹佰萬元為原告預供擔保，免為假執行。
    事    實
一、聲明：除供擔保金額外，餘如主文所示。
二、陳述：
　１原告之母葉鳳池，於九十二年十月十六日下午四時許，被發
　  現陳屍在花蓮縣秀林鄉三棧橋下三棧溪，死亡原因為溺水窒
    息死亡，有台灣花蓮地方法院檢察署相驗屍體證明書乙紙可
    稽，期間並經花蓮縣警察局新城分局刑事組會同檢察官前往
    國軍花蓮總醫院驗屍，排除他殺，懷疑葉鳳池在溪旁石頭上
    戲水，不慎滑跤溺斃溪谷，有報紙報導乙紙足參，嗣花蓮縣
    警察局新城分局加灣派出所亦認葉鳳池係「意外死亡」，堪
    認葉鳳池係意外死亡。葉鳳池在生前曾向被告公司投保身故
    險及意外身故險各新台幣（下同）0000000 元，並指定原告
    為唯一受益人，嗣原告向被告申請理賠保險金，被告僅願給
    付身故險保險金，對於意外身故保險金0000000 元卻藉詞拒
    賠，為此提起本件訴訟。
　２被保險人葉鳳池生於花蓮，長於花蓮，畢業於花蓮師範學校
    ，並任教於三棧國小多年，三棧國小面臨三棧溪，其於探視
    母親後前往曾任教之學校緬懷遊玩，乃人之常情，雖被上訴
    人曾患有憂鬱症，其赴舊地重遊，並不必然會發生溺水死亡
    意外，或係出於自殺而溺水死亡，證人張葉鳳滿及陳妍希均
    證稱死者於溺水前無任何輕生之跡象，是葉鳳池發生溺水窒
    息死亡之結果，係屬非由疾病引起之外來突發事故，被告自
    有給付保險金之義務。被告徒以葉鳳池九十二年七月二十五
    日之就醫記錄記載葉鳳池患有憂鬱症，並在九十一年六月以
    後曾企圖上吊一次云云，率謂葉鳳池之落水行為為其故意自
    殺行為。縱葉鳳池在九十一年六月間曾企圖上吊一次，與本
    次落水又有何因果關係呢？未見被告舉證以明，實難懸揣，
    從而被告上開所辯，為不足取。
　３長庚醫院函覆葉鳳池經診斷為精神躁鬱症並檢附相關病歷，
  　可知葉鳳池雖患有精神躁鬱症，惟已持續治療中，但該疾病
    並不必然會發生自殺之結果，且長庚醫院在九十二年九月十
    八日對葉鳳池為精神科職能治療評估摘要之評估建議事項「
    此個案評估之目的是作為功能性之評估，來鑑定是否可開立
    殘障證明。在評估個案時，其尚可針對問題回答，但均較簡
    短。目前之功能極差，除重鬱之症狀外，尚有腰椎之損傷，
    在其日常生活功能上已造成影響，喪失部分獨立生活之能力
    。故現階段之功能狀況差，但此部份可藉由肢體之復健與病
    程之改善而轉變」等語，並未評估出葉君之疾病足以引致自
    殺結果，即為明證。
乙、被告方面：
一、聲明：原告之訴駁回。如受不利判決，請准供擔保免為假執
    行。
二、陳述：
  １被保險人葉鳳池於九十二年十月十六日身故，原告於九十二
　　年十月二十八日向被告申請保險金，原告雖檢具前揭意外險
　  條款第二十四條中所要求之保險金申請書、保險單、受益人
    之身分證明、相驗屍體證明書及被保家庭成員的除戶
    本，惟原告並未檢具「意外傷害事故證明文件」，故仍未完
    整檢具請領保險金所需提供之所有證明文件。原告無法明確
　　證明系爭事故係由於意外所導致，自不能請求被告給付保險
  　金。
　２臺灣花蓮地方法院檢察署相驗屍體證明書第十一欄雖載有：
  「死亡原因：直接引起死亡之疾病或傷害：窒息死；先行原因
　  ：溺水」，惟死亡方式欄卻勾選其他，而未勾選與保險契約
    條款文字相同之意外，是檢察官相驗後並未認定被保險人葉
    鳳池係遭遇「外來突發之意外事故」而死亡。再者，原告援
    引聯合報之新聞報導，空言憑斷被保險人死於意外，而未提
    出相等有力之科學證據，難謂原告就此舉證責任已盡。
　３葉鳳池倘係不慎滑跤跌入溪谷，身上應有碰撞溪底石頭之外
  　傷，惟見諸新城分局中心來案各類案件記錄表中所述：「發
    現一名女子（經查為葉鳳池花蓮市人）外表無明顯傷痕」，
    因此，若逕認定葉鳳池係不慎滑跤跌入溪谷，但身上卻無任
    何外傷，此認定恐有推論上之問題。再者，縱葉鳳池係不慎
    滑跤跌入溪谷，依常理，理應會大聲呼喊以尋求救助。根據
    葉鳳池之夫陳錦雄於九十二年十一月四日向李殷財檢察官所
    提出之陳訴狀中之說明（三）所述，當天下午有多人在溪邊
    戲水，若葉鳳池係非因己願滑入水中，應有人會聽到葉鳳池
    之呼喊而前來救援。
  ４葉鳳池患有「情感性精神病」、「躁鬱症」、「重鬱之症狀
　　」，亦即患有極嚴重之精神性疾病，至伊死亡前仍持續在醫
　  院精神科治療，尚未完全康復，有長庚紀念醫院林口分院函
    覆鈞院之說明二可證。患有此等極嚴重精神疾病之患者，情
　  緒極為不穩定，思想狀況和常人差異甚大，情緒忽而極高亢
    、忽而極憂鬱，變化僅在瞬息之間。患者於憂鬱症狀發作時
    ，會有自殺傾向。家屬對於此種具有重度精神疾病之患者，
    本即可預見伊有自殘甚至自殺之傾向，況葉鳳池曾有自殺未
    遂紀錄，原告亦不否認，除原告所承認者外，葉鳳池於九十
    二年七月二十五日亦曾因服用過量藥物自殺而獲救，有馬偕
    紀念醫院診斷書可稽。本件系爭事故發生於九十二年十月十
　　六日，距葉鳳池前次自殺日不過二個多月，家屬對於伊可能
  　再次自殘，理應有所預見，實不應放任其獨自處於危險之處
    。葉鳳池本身患有精神疾病，卻隻身處於少有人至，且離其
    屬保險契約第十四條第二款「要保人、被保家庭成員的故意
    行為」之除外責任，被告不負給付保險金之責任。
  ５證人張葉鳳滿證稱：「…飯後他（即被保險人葉鳳池）有習
　　慣到外面走一走，吃飯的地方與發現我姊姊的地方車程大約
　  要二十幾分鐘左右…」，顯然與事理有違。按常人若於飯後
    有散步之習慣，通常都是在吃飯地點附近散步，不太可能在
    車程二十幾分鐘之遙散步，故證人所言顯係偏失之詞，意圖
    混淆事實之真相。證人陳妍希證稱：「我母親有叫我陪他一
　　起回去，但是我沒有，…感覺不出來他的情緒有特別高或特
　  別低的異狀情形」，顯係個人臆測之詞。證人並未隨同被保
    險人葉鳳池一同回花蓮，自未親聞被保險人之身體及情緒狀
    態，證人僅藉由電話和被保險人溝通，實難獲致實情，其所
    言實屬個人臆測。綜上，被保險人身上並無外傷存在，原告
    及證人所言亦有諸多不合理處，倘原告無法舉證以實其說，
　　被告自無給付保險金之義務。
    理  　由
一、原告起訴主張：原告之母葉鳳池，於九十二年十月十六日下
    午四時許，在花蓮縣秀林鄉三棧橋下三棧溪意外溺水死亡，
　  葉鳳池在生前曾向被告公司投保身故險及意外身故險各0000
    000 元，並指定原告為唯一受益人，嗣原告向被告申請理賠
    保險金，被告僅願給付身故險保險金，對於意外身故保險金
    0000000 元卻藉詞拒賠，為此提起本件訴訟等情；被告則以
    ：本件保險契約係屬意外傷害保險，原告應就被保險人遭遇
    非疾病，且外來、突發之意外事故造成死亡結果之有利於己
    之事實負舉證責任，原告未盡舉證之責，被告無庸理賠等語
    置辯。
二、原告主張其母葉鳳池，於九十二年十月十六日下午四時許，
    在花蓮縣秀林鄉三棧橋下三棧溪溺水死亡，葉鳳池在生前曾
    向被告公司投保身故險及意外身故險各0000000 元，並指定
    原告為唯一受益人，嗣原告向被告申請理賠保險金，被告僅
    願給付身故險保險金，對於意外身故保險金0000000 元卻藉
    詞拒賠等情，業據原告提出
    證明書為證，且為被告所不爭執，復經本院向臺灣花蓮地方
    法院檢察署調取九十二年度相字第321 號卷查明屬實，堪信
    為真。
三、依系爭人身意外傷害保險契約第三條約定「被保家庭成員於
    本附約有效期間內，因遭受意外傷害事故，致其身體蒙受傷
    害而致成重大燒燙傷、殘廢或死亡時，依照本附約約定，給
    付保險金；前項所稱意外傷害事故，指非由疾病引起之外來
    突發事故」，其第十四條約定「被保家庭成員直接因下列事
    由致成死亡、殘廢、重大燒燙傷或傷害時，本公司不負給付
    保險金的責任：一、受益人的故意行為，但其他受益人仍得
    申領全部保險金。二、要保人、被保家庭成員的故意行為。
    ．．．．」本件被保險人葉鳳池在河流溺水窒息死亡，核屬
    非由疾病引起之外來突發事故導致死亡，保險契約所承保之
    保險事故業已發生，被告拒絕給付保險金，應由被告就前揭
    第十四條所載除外責任條款負舉證責任。被告主張葉鳳池係
    故意自殺死亡，應由被告舉證證明之。被告援引長庚紀念醫
    院林口分院九十三年十月十八日（93）長庚院法字第1039號
    函以葉鳳池患有「精神躁鬱症」、長庚醫院精神科職能治療
    評估摘要記載葉鳳池患有「重鬱」，認有自殺傾向，且依據
    馬偕紀念醫院病歷所載葉鳳池於九十二年七月二十五日曾因
    服用藥物過量送醫，亦曾企圖上吊自殺，因而認為葉鳳池係
    故意自殺行為。惟查：葉鳳池於九十二年十月十五日仍前往
    長庚醫院就診拿藥，預約同年十一月十二日看診，此有長庚
    醫院病歷可稽，次查葉鳳池於九十二年九月十八日接受職能
    評估結果「其注意力極差，自我照顧能力尚可，手部精細動
    作在靈活度與協調性明顯差，在其日常生活功能上已造成影
    響，喪失部分獨立生活之能力，故現階段之功能狀況差，但
    此部份可藉由肢體之復健與病程之改善而轉變」，綜觀以上
    病歷資料，葉鳳池於死亡前一日仍持續就醫並拿藥，且預約
    下次門診，應可認為其躁鬱症之程度並未嚴重至有自殺念頭
    。雖葉鳳池曾於九十二年七月二十五日因服用藥物過量送醫
    ，惟依據馬偕醫院就診記錄，並未記載服用藥物超過之數量
    ，亦未記載服用過量之原因係自殺，又病歷上雖載「企圖上
    吊一次」，惟其時間及狀況不明，亦難據以推測本次溺水係
    自殺行為。被告所舉證據實不足以證明葉鳳池係自殺跳水死
    亡。況據證人葉鳳滿證稱：（問：你姐姐有無說其他不想活
    下去的話？）沒有，他還說他復建好後還要去洗溫泉，還找
    我去運動，他完全沒有輕生的現象。（問：回去花蓮這幾天
    有哪些活動？）我和我姐姐有陪我父親去花蓮名勝走一走，
    還有買大樂透，我姐姐買的比我們還多。（問：你姐姐當天
    活動情形？）那天我姐姐住在我二姐家，後來我二哥中午要
    請我們吃飯，飯後他有習慣到外面走一走，吃飯的地方與發
    現我姐姐的地方車程大約要二十幾分鐘左右，我姐姐在要回
    去花蓮前就有提起要去三棧去走一走，他以前在那邊當老師
    約四、五年左右，那邊有很多他的學生，我姐姐回去花蓮時
    ，都會去那裡玩。（問：有無留下遺書或有交代後事？）沒
    有，也沒有任何跡象等語（見九十三年十二月三十日言詞辯
    論筆錄），可知葉鳳池死亡當日並無表示自殺意圖，亦無客
    觀行為顯示有自殺傾向。
四、綜上，葉鳳池溺水窒息死亡，保險事故業已發生，被告無法
    舉證葉鳳池有故意自殺之行為，自不得拒絕給付保險金，是
    原告請求被告給付保險金一百萬元，為有理由，應予准許。
五、兩造均陳明願供擔保，聲請宣告假執行免為假執行，核無不
    合，爰分別酌定相當擔保金額准許之。
六、結論：原告之訴為有理由，依民事訴訟法第78條、第390 條
    第2 項、第392 條，判決如主文。
中　　華　　民　　國　　94　　年　　2　　月　　 4 　　日
                  民事第三庭    法　官　陳映如
以上正本係照原本作成
如對本判決上訴，須於判決送達後20日內向本院提出上訴狀
中　　華　　民　　國　　94　　年　　2  　月　   4  　　日
                            書記官　王波君
